【裁判字號】    89,訴,12
【裁判日期】    900731
【裁判案由】    貪污等
【裁判全文】
台灣基隆地方法院刑事判決                            八十九年度訴字第十二號
    公  訴  人  台灣基隆地方法院檢察署檢察官
    被      告  巳○○
    選任辯護人  王東山
                王瀅雅
                許文生
    被      告  癸○○
    選任辯護人  高秉涵
    被      告  子○○
    被      告  卯○○
    被      告  寅○○
    右三人共同
    選任辯護人  柯士斌
    被      告  丙○○
    被      告  丁○○
    被      告  戊○○
    被      告  丑○○
    選任辯護人  詹振寧
    被      告  己○○
    選任辯護人  柯士斌
    被      告  辰○○
    被      告  乙○○
    被      告  庚○○
    選任辯護人  黃鈺華
    被      告  甲○○
    被      告  壬○○
右列被告因貪污等案件，經檢察官提起公訴（八十八年度偵字第六一一０號、第六七
八五號），本院判決如左：
    主      文
巳○○、癸○○、子○○、卯○○、寅○○、丙○○、丁○○、戊○○、丑○○、己○○、辰○○、乙○○、庚○○、甲○○、壬○○均無罪。
    理      由
一、公訴意旨略以：被告巳○○係行政院衛生署基隆醫院（前省立基隆醫院）耳鼻喉
    科醫生，係依據法令從事公務之人。其明知欲開立乙種及丙種診斷證明書，須先
    由醫院之技術員對病患做純音聽力檢查、語言聽力檢查、聽音電阻檢查及腦幹反
    應檢查，其中七十歲以上者要做二次純音聽力檢查、一次腦幹聽力檢查，七十歲
    以下者要做三次純音聽力檢查、一次腦幹聽力檢查，再由技術員在聽力檢查圖上
    ，填寫合格可採樣之分具數值，或不填寫分具數值僅加註中、英文之不合格採樣
    ，或雖填寫分具數值但加註中英文之不合格採樣；若合格採樣，純音聽力檢查數
    值落差不超過正負十，且兩耳檢查結果超過五十五分貝者，可開立丙種診斷證明
    書，由病患向縣市政府社會局請領配戴助聽器補助款；兩耳檢查結果超過七十分
  貝者，可開立乙種診斷證明書，向勞保局申請殘障給付，竟與勞保掮客即被告癸○○（陳業才）基於圖利自己及病患即被告寅○○、丁○○、卯○○、己○○、
    乙○○、方憲東、子○○、丙○○、戊○○、丑○○、辰○○、庚○○、壬○○
    之概括犯意，由被告癸○○以抽取勞保殘障給付百分之三十之代價，媒介被告丙○○、戊○○、丁○○、庚○○、寅○○掛號被告巳○○之門診，再由被告癸○○請託被告巳○○更改技術員對被告丙○○、戊○○、丁○○及庚○○、寅○○
    之聽力檢查表，開立乙種診斷證明書給不符合乙種診斷證明書標準之被告丙○○
    、戊○○、丁○○、庚○○、寅○○，使之得以向勞保局分別申請勞保殘障給付
    ；其中，被告丙○○、戊○○、丁○○分別詐得新台幣（下同）五十八萬八千一
    百四十八元、七十七萬四千四百元及八十七萬五千七百十二元；被告庚○○、寅
    ○○因經勞保局退件而未詐得勞保殘障給付。另被告卯○○、己○○、乙○○、
    方憲東、子○○、丑○○、辰○○、壬○○等人，亦基於為自己不法所有意圖，
    明知自己不符合乙種聽力殘障之標準，竟於掛號被告巳○○之門診時，加以請託
    ，使被告巳○○擅自更改技術員所做之聽力檢查表，而發給乙種診斷證明書，使
    其等據此向勞保局申請聽力殘障給付；其中，被告方憲東詐得二十一萬一千二百
    元，被告丑○○詐得十萬二千四百元，被告子○○詐得三十萬一千零二十六元，
    被告卯○○詐得五十四萬八千二百八十四元；惟被告己○○、乙○○、辰○○、
    壬○○等人則因經勞保局退件而未詐得勞保殘障給付。公訴人因認被告巳○○、
    癸○○涉有貪污治罪條例第六條第一項第四款之圖利及刑法第二百十六條、第二
    百十三條之行使公務員登載不實文書罪嫌；被告子○○、卯○○、丙○○、丁○○、戊○○、丑○○、甲○○涉有刑法第二百十六條、第二百十三條之行使公務
    員登載不實文書、第三百三十九條第一項之詐欺取財罪嫌；被告寅○○、己○○
    、乙○○、辰○○、乙○○、庚○○、壬○○涉有刑法第二百十六條、第二百十
    三條之行使公務員登載不實文書、第三百三十九條第三項、第一項之詐欺取財未
    遂罪嫌云云。
二、公訴人認為被告涉有被訴之犯行，係以右揭事實業據被告子○○、卯○○、寅○○、丙○○、丁○○、戊○○、丑○○、己○○、辰○○、乙○○、庚○○、甲○○、壬○○等十三人於法務部調查局航業海員調查處調查或檢察官偵查中坦承
    不諱，復經證人黃淑萍結證明確，並有該被告十三人之聽力檢查表影本附卷可稽
    ，足見被告巳○○、癸○○二人所辯應係卸責之詞云云而為其論據。
三、訊據被告均堅決否認其有被訴之犯行：
Ａ、被告巳○○辯稱：被告從事耳鼻喉科工作二十餘年，從未在聽力檢查方面有所差
    錯；其並不認識癸○○，並無受其請託之情事。至於聽力檢查，經技術員做出聽
    力圖後，由專科醫生來核算其平均聽力喪失數值，始得判定係何種聽力障礙。至
    於聽力檢查方法，主要為純音聽力檢查（簡稱ＰＴＡ）；另有語言聽力檢查（簡
    稱ＳＲＴ）、腦幹反應檢查（簡稱ＡＢＲ）及聲場聽力檢查（簡稱ＳＦＴ），作
    為輔助性檢查。純音聽力檢查，若純音平均聽力為０至二十五分貝為正常，二十
    五至四十分貝為輕度聽障，四十至七十分貝為中度聽障，七十至九十分貝為重度
    聽障，九十分貝以上為極重度聽障。我國政府殘障鑑定手冊規定之標準為：「優
    耳」即聽力較優之一耳在五十五分貝以上為輕度聽力損失，七十分貝以上為中度
    聽力損失，九十分貝以上為重度聽力損失。勞保、農保之殘廢標準又有不同，只
    要任何一耳聽力損失在七十分貝以上即合乎標準。關於檢查之判定標準，只要一
    次檢查即可判定，並無必須二次以上檢查始能判定之問題。
Ｂ、被告癸○○辯稱：被告乃目不識丁之退休老礦工，並不認識巳○○醫生，不可能
    充勞保掮客。
Ｃ、被告子○○辯稱：被告係三十餘年之礦工，真有聽力障礙。被告未經他人仲介，
    係自行前往就診，經多次服藥及檢查，醫師才同意發給診斷證明書。
Ｄ、被告卯○○辯稱：被告確有重聽力障礙。被告未經他人仲介，係自行前往就診，
    經多次服藥及檢查，醫師才同意發給診斷證明書。
Ｅ、被告寅○○辯稱：被告係自行前往就診，因一次不符合規定，乃求助於陳先生，
    陳先生如何協助，被告並不知情。
Ｆ、被告丙○○辯稱：被告確因從事礦業而致耳朵痛，才至醫院檢查。
Ｇ、被告丁○○辯稱：被告確因在碼頭工作而致耳朵受傷，才至醫院檢查。
Ｈ、被告戊○○辯稱：被告之耳朵真有聽力障礙。
Ｉ、被告丑○○辯稱：被告自幼即有聽力障礙。被告因聽巳○○醫師說開刀可以治療
    ，才問醫師能否不開刀。
Ｊ、被告己○○辯稱：被告因長年礦工生活，造成耳朵重聽之職業傷害。被告前往多
    次就診，最後一次才獲准發給診斷證明書。醫師如何認定，被告並不清楚。
Ｋ、被告辰○○辯稱：被告確有聽力障礙；惟其並不認識癸○○。
Ｌ、被告乙○○辯稱：被告之耳朵真有聽力障礙。
Ｍ、被告庚○○辯稱：被告確因從事礦業而成為一耳耳聾之殘障人士。
Ｎ、被告甲○○辯稱：被告確有聽力障礙；惟其已退還勞保局之給付。
Ｏ、被告壬○○辯稱：被告確有聽力障礙；其求醫並非癸○○介紹。
四、按犯罪事實應依證據認定之，無證據不得推定其犯罪事實，刑事訴訟法第一百五
    十四條定有明文。其次，公務員對於主管事物圖利罪，必須對於主管之事務有圖
    利之意思，而表現於行為，始與犯罪構成要件相當，不得僅以公務員所為之失當
    行為，可能使人獲得不法之利益，遽行推定該公務員自始即有圖利他人之犯意。
    （最高法院八十五年度台上字第二七一號判決參照）。因此，被告是否成立刑法
    第二百十三條之公務員登載不實罪及貪污治罪條例第六條第一項第四款之圖利罪
    ，其關鍵在於被告是否具有偽造文書之故意，及其是否有圖利他人之故意。復次
    ，在證據法則上，補強證據必須補強待證事實，至任何人均無可置疑之地步，亦
    即必須符合「超越合理懷疑原則」，始得據以論罪；其尚有疑者，利益應歸被告
    ，依「罪疑利益歸被告原則」，仍應為有利被告事實之認定。申言之，當證據資
    料尚有對被告有利之存疑時，如無法依客觀方法排除此項合理之可疑，則依罪疑
    利益歸被告原則，不得僅以此項證據資料作為有罪判決之依據。再者，認定被告
    有罪之事實應憑證據；如未能發現相當之證據，或證據不足以證明，自不能以推
    測或擬制之方法，以為裁判之基礎；且認定事實所憑之證據，其為訴訟上之證明
    ，須達於通常一般人均不致有所懷疑，而得確信其為事實之程度者，始得據為有
    罪之認定；倘其證明尚未達到此一程度，而有合理之懷疑存在時，尚難為有罪之
    認定基礎；苟積極證據不足為不利於被告事實之認定時，即應為有利於被告之認
    定，更不必有何有利之證據；亦即如無確切之積極證據，足以證明犯罪事實，即
    令被告不能為有利之反證，亦不能遽論以罪責，此亦為刑事司法實務向來之見解
    （最高法院三十年上字第八一六號、四十年台上八六號、七十年台上字第二三六
    八號、七十六年台上字第四九八六號判決參照）。徵諸被告既無自證己罪之義務
    ，更無自證無罪之義務，此乃當然之法理。
五、經查：
１、程序上
Ａ、本院去函法務部調查局航業海員調查處，請其檢送本案訊問之錄音帶及錄影帶結
    果，該處只檢送被告巳○○之錄影帶二捲到院，有該處九十年五月三日（９０）
    航肅字第六００二五九號函在卷可稽，可見在被告巳○○之外，該處在訊問時並
    未製作錄音帶或錄影帶。惟查：八十七年一月二十一日修正刑事訴訟法第一百條
    之一第一項規定：「訊問被告應全程連續錄音，必要時，並應全程連續錄影，但
    有急迫情況且經記明筆錄者，不在此限。」依此，錄音乃警察詢問時之強制規定
    。因此，其第二項更進而規定證據排除原則：「筆錄內所載之被告陳述，與錄音
    或錄影之內容不符者，除有前項但書情形外，其不符之部分，不得作為證據。」
    觀其提案條文原為：「訊問被告應全程連續錄音，必要時，並應全程連續錄影。
    被告之陳述未經錄音或錄影者，不得作為證據。」其修正理由為「為建立詢問筆
    錄公信力，以擔保程序合法，所以詢問過程應全程連續錄音並錄影．．．以期發
    現真實，並確保自白之任意性。」立法院三讀時，雖為配合急迫狀況之例外情形
    而為文字修正如現行條文，然現行條文依然規定「其不符之部分，不得作為證據
    」，而排除其不符合部分之證據能力。所謂不符，包括筆錄內容係錄音或錄影內
    容所無及筆錄內容與錄音或錄影內容兩歧而言。茲筆錄內容係錄音或錄影內容所
    無者，既不得作為證據，舉輕以明重，筆錄內容並無錄音或錄影可考者，更無法
    確保其自白之任意性，尤不得作為證據。本件調查員既未依規定錄音，其筆錄亦
    未載明有何急迫情況而無法錄音，本院認為除被告巳○○部分之外，其調查筆錄
    之制作違背上述強制規定，並無證據能力，不得作為證據。據此，除巳○○以外
    之被告在調查中之自白或不利於己或不利於共同被告之陳述，即不得供為不利被
    告事實之認定依據。
Ｂ、被告卯○○、甲○○二人經合法傳喚，無正當理由不到庭，本院認係應諭知無罪
    之案件，爰不待其陳述，逕行判決。
２、實體上
Ａ、被告巳○○
    勞工保險殘廢給付標準表有關聽力障礙之給付標準，係以聽力損失七十分貝以上
    為標準而分不同等級給付等情，有勞工保險局九十年五月二日九十保給字第一０
    ０九八五九號函在卷可稽（九十年四月十八日訊問筆錄之後）。因此，勞工必須
    聽力障礙數值在七十分貝以上，始得申請勞保聽力障礙給付無訛。被告巳○○開
    立聽障診斷書，係依據聽力檢查之結果。關於聽力檢查，只要正確檢查，一次即
    可判定是否聽力障礙，並無必須二次以上之檢查等情，已據證人即台北市立中山
    中興醫院醫師洪元宗證明屬實（八十九年五月二十九日訊問筆錄）。因此，公訴
    意旨所謂「欲開立乙種及丙種診斷證明書，須先由醫院之技術員對病患做純音聽
    力檢查、語言聽力檢查、聽音電阻檢查及腦幹反應檢查，其中七十歲以上者要做
    二次純音聽力檢查、一次腦幹聽力檢查，七十歲以下者要做三次純音聽力檢查、
    一次腦幹聽力檢查，再由技術員在聽力檢查圖上，填寫合格可採樣之分具數值，
    或不填寫分具數值僅加註中、英文之不合格採樣，或雖填寫分具數值但加註中英
    文之不合格採樣；若合格採樣，純音聽力檢查數值落差不超過正負十，且兩耳檢
    查結果超過五十五分貝者，可開立丙種診斷證明書，由病患向縣市政府社會局請
    領配戴助聽器補助款；兩耳檢查結果超過七十分貝者，可開立乙種診斷證明書，
    向勞保局申請殘障給付」云云，不過基隆醫院耳鼻喉科許家禎主任於八十七年五
    月到任後所制訂之內規，醫師如未遵循，不過對該醫院負責而已，並不能據以約
    束醫師之專業判斷，進而否定醫師專業判斷之效力。申言之，被告巳○○未依該
    內規而為「多次」聽力障礙判斷，乃其職權，並不能以此而推定被告具有圖利他
    人之意思，亦不能謂其製作診斷書係公務員登載不實之文書。其次，關於純音聽
  力檢查，係由技術員依四次或六次測試所作成之聽力圖，再由專科醫師依四分法
    、六分法之計算方法予以判斷。由於計算基準之不同，四分法及六分法所顯示之
    數值略有不同；四分法之正負誤差值為一點二五分貝，六分法之正負誤差值為０
    點分貝；在誤差值範圍內，醫師有權更改數值等情，業經證人黃淑萍於調查中證
    明屬實。在容許之五分貝正負值範圍內，醫師可以和技術員商討修改分貝數等情
    ，並經證人即基隆醫院耳鼻喉科醫師張國麟於調查中證明屬實。因此，若醫師修
    改技術員記載之聽障數值，係在容許範圍內或在醫師裁量權範圍內，即難指為違
    法。
Ｂ、被告癸○○
    被告癸○○於調查中供稱八十八年三月之後，其陪同丙○○進入就診室時，才遞
    交名片給巳○○醫師，又說其在民國七十餘，即已經認識該醫師各云云；若是相
    識之人，又無特別原因，何必再交付名片？若如公訴意旨所稱被告係勞保掮客，
    已與醫師勾結，又何必再交付名片？其供述前後矛盾，已然可見；準此，其調查
    中之筆錄，本院縱未以之無證據能力，其不可信，亦已可見一斑。其次，被告癸○○於偵查中否認介紹被告丙○○、戊○○、庚○○，亦否認要求被告巳○○更
    改聽力數值，僅承認其向被告丙○○取得十五萬元之酬金而已（八十八年度偵字
    第六七八五號卷第六十七頁反面、八十八年度偵字第六一一０號卷第二十一頁反
    面、第二十二頁）；被告丙○○於偵查中供稱其領取十五萬元交付癸○○，作為
    幫忙辦理殘障證明之車馬費（八十八年度偵字第六七八五號卷第五十九頁）；惟
    被告戊○○於偵查中供稱其並未打電話給癸○○（八十八年度偵字第六七八五號
    卷第六十六頁）；被告庚○○於偵查中供稱其不認識癸○○（八十八年度偵字第
    六七八五號卷第六十四頁）等情，彼此對照以觀，並無任何證據足以證明被告癸○○有何充當掮客之情事，僅足以證明被告癸○○確因幫忙被告丙○○辦理殘障
    證明而向其取得十五萬元之酬金而已。所謂幫忙，究竟如何，亦不得而知，並不
    足以推定被告巳○○亦有違法之情事。何況，如係被告癸○○對被告丙○○詐欺
    取財，亦非起訴效力所及，本院亦無從變更法條而為判決。再者，被告丙○○於
    調查時，自始否認其有向被告巳○○醫師請託之情事；而證人辛○○亦自始否認
    其有收受被告丙○○之二十五萬元再轉交被告癸○○之情事，自不足以證明被告
    癸○○、巳○○有何違法之犯行。
Ｃ、被告子○○
    查被告子○○於八十八年一月間，經技術員吳芷芬檢查後，右耳四十六點二五分
    貝、四十八點三三分貝，左耳一一八點七五分貝、一二０分貝；再輔以語言聽力
    檢查（ＳＲＴ），右耳為五十五分貝，左耳為九十分貝，有聽力檢查圖可考（被
    告巳○○八十九年三月二十七日答辯狀所附證十五，下同），足見其確有聽力障
    礙之辯解屬實，而被告巳○○之診斷亦無錯誤。其次，被告子○○於八十八年十
    二月二十二日、二十三日，前往桃園醫院初診及複診檢查，確有「雙耳聽障」，
    無法治療，有八十八年十二月二十三日桃園醫院勞工保險殘廢診斷書一紙在卷可
    稽（八十九年五月九日答辯狀所附），益見其確有聽力障礙，而被告巳○○之診
    斷亦無錯誤。
Ｄ、被告卯○○
    查被告卯○○於八十八年二月二十四日，經技術員黃淑萍檢查後，由被告依六分
    法計算結果，判定右耳七十二分貝，左耳七十分貝，有聽力檢查圖可考（證十一
    ），足見其確有聽力障礙之辯解屬實，而被告巳○○之診斷亦無錯誤。再者，被
    告卯○○於八十九年一月四日、十八日，前往台大醫院初診及複診檢查，確實「
    兩耳聽障」，平均右耳七十二分貝，左耳七十五分貝，亦有台大醫院勞工保險殘
    廢診斷書一紙在卷可稽（八十九年五月九日答辯狀所附），益見其確有聽力障礙
    之辯解屬實，而被告巳○○之診斷亦無錯誤。
Ｅ、被告寅○○
    被告寅○○於八十八年三月三日，經技術員黃淑萍作純音聽力檢查後，由被告依
    六分法計算結果，判定右耳七十五點八分貝，左耳八十二點一五分貝，有聽力檢
    查圖可考（證七），足見其確有聽力障礙，而被告巳○○之診斷亦無錯誤。
Ｆ、被告丙○○
    被告丙○○於八十八年二月二十三日，經技術員黃淑萍作純音聽力檢查，右耳六
    八分貝，左耳九十分貝，經被告判定為七十分貝及九十分貝，另輔以語言聽力檢
    查為五十五分貝及八十分貝；八十八年三月九日，再由黃淑萍檢查結果，右耳五
    六分貝，左耳五八點七五分貝，被告以六分法判定均為七十分貝，另輔以語言聽
    力檢查為五十分貝及七十分貝，有聽力檢查圖可考（證三），足見其確有聽力障
    礙，而被告巳○○之診斷亦無錯誤。再者，其右耳六八分貝經修改為七十分貝，
    尚在醫師裁量權範圍內，並不逾越容許之範圍，自不能指其修改為非法。
Ｇ、被告丁○○
    被告丁○○於八十八年十一月十七日、十一月十九日、十一月二十三日、十二月
    八日、十二月二十一日、十二月二十四日，經技術員黃淑萍作純音聽力檢查；其
    中十一月二十三日，乃許家禎主任醫師之門診，經判定為右耳七十三點七五分貝
    ，左耳八十分貝，有聽力檢查圖可考（證五），足見其確有聽力障礙，被告巳○○之診斷並無錯誤。
Ｈ、被告戊○○
    被告戊○○於八十八年一月十五日，經技術員黃淑萍作純音聽力檢查，右耳八十
    分貝，左耳八四點一七分貝，另輔以語言聽力檢查均為一百分貝；八十八年一月
    十九日，再由吳芷芬以純音聽力檢查，右耳九十分貝，左耳九一點六七分貝，另
    輔以語言聽力檢查，右耳一０五分貝，左耳九十分貝；八十八年一月二十二日，
    經技術員黃淑萍作純音聽力檢查，右耳八四分貝，左耳九十分貝，另輔以語言聽
    力檢查，右耳九十分貝，左耳九十五分貝，亦有聽力檢查圖可考（證四），足見
    其確有聽力障礙，被告巳○○之診斷並無錯誤。
Ｉ、被告丑○○
    被告丑○○於八十八年三月五日，經技術員黃淑萍作純音聽力檢查，右耳四十三
    點七五分貝，左耳六十八點七五分貝，左耳因五分貝為容許誤差，被告判定為七
    十分貝；另輔以語言聽力檢查，右耳四十五分貝，左耳七十五分貝，有聽力檢查
    圖可考（證十六），足見其確有聽力障礙，被告巳○○之診斷並無錯誤。
Ｊ、被告己○○
    被告己○○於八十八年二月二十四日，經技術員黃淑萍作純音聽力檢查，右耳七
    十分貝，左耳七十七分貝、七十二點五分貝，另輔以語言聽力檢查，左右耳均為
    七十分貝；八十八年三月三日再檢查，左耳八十六分貝、八十八分貝，另輔以語
    言聽力檢查，右耳七十分貝，左耳未檢查，諒因其上載有「配合度差」等字樣，
    有各聽力檢查圖可考（調查處筆錄之後及證十二）；惟其檢查結果，既已符合標
    準，足見其確有聽力障礙，被告巳○○之診斷並無錯誤，不能僅因技術員有此「
    配合度差」之記載，即謂醫師不得據以判定檢查結果；雖被告己○○依勞保局要
    求，再至台北榮民總醫院及三軍總醫院檢查結果，均不符合規定，然其既敢於前
    往接受檢查，即表示心胸坦蕩，所辯確有聽力障礙屬實，自不能以其再檢查不符
    合規定，而反推其乃「詐聾」，甚至進而認為被告巳○○之檢查不實。
Ｋ、被告辰○○
    被告辰○○於八十八年二月二十六日，經技術員黃淑萍作純音聽力檢查，左耳九
    十分貝、九十一分貝，右耳未檢查，另輔以語言聽力檢查，右耳一二０分貝，左
    耳九十五分貝；於八十八年三月十二日，再經技術員黃淑萍作純音聽力檢查，右
    耳八十點七五分貝、八十一點二五分貝，左耳七十一點二五分貝、七十點五分貝
    ，另輔以語言聽力檢查，右耳九十分貝，左耳七十五分貝，有聽力檢查圖可考（
    調查處筆錄之後及證八），足見其聽力障礙，被告巳○○之診斷並無錯誤。
Ｌ、被告乙○○
    被告乙○○於八十八年二月十九日、三月五日及另一日，經技術員黃淑萍、吳芷
    芬作純音聽力檢查，固未到達七十分貝之數值；惟輔以語言聽力檢查，三次檢查
    數值，一次右耳七十五分貝，左耳七十分貝；一次右耳七十五分貝，左耳七十分
    貝；一次右耳七十分貝，左耳七十五分貝，有聽力檢查圖可考（證十三），足見
    其聽力障礙，被告巳○○之診斷並無錯誤。蓋醫師選擇何種檢查方法，乃醫師之
    裁量權，不能因純音聽力檢查未達七十分貝以上，即謂醫師不得為患者聽力障礙
    之判斷。雖被告乙○○供承其依勞保局要求，再至台大醫院複診三次結果，均不
    符合規定，然則，如前所述，其既敢於前往接受檢查，即表示心胸坦蕩，所辯確
    有聽力障礙屬實，自不能以其再檢查不符合規定，而反推其乃「詐聾」，甚至進
    而認為被告巳○○之檢查不實。
Ｍ、被告庚○○
    被告庚○○於八十八年一月二十五日，經技術員黃淑萍作純音聽力檢查，醫師判
    定為右耳一百分貝，左耳七十分貝，有聽力檢查圖可考（調查處筆錄之後），足
    見其確有聽力障礙，而被告巳○○開立診斷書並非無據。再者，被告庚○○依勞
    保局要求，於八十八年六月十五日，至長庚醫院基隆分院耳鼻喉科就診，要求安
    排聽力檢查，但並未前往接受聽力檢查等情，卷附該分院八十九年十一月七日（
    ８９）長庚院基字第二０一九號函說明甚詳；庚○○再於八十八年六月二十八日
    、七月八日、七月十五日，至台北榮民總醫院作純音聽力檢查，其結果都不相同
    ，該院建議其再進一步作特殊聽力檢查等情，亦有該院八十九年十月二十六日（
    ８９）北總耳字第０九一四四號函說明甚詳（八十九年十月十三日訊問筆錄之後
    ）。設被告庚○○知悉診斷證明書內容虛偽，在勞保局要求其複驗時，即知不可
    能通過其他醫院之檢驗，何以仍敢至其他醫院進行多次複驗？如前所述，其既敢
    於前往接受檢查，即表示心胸坦蕩，所辯確有聽力障礙屬實，自不能以其再檢查
    不符合規定，而反推其乃「詐聾」，甚至進而認為被告巳○○之檢查不實。
Ｎ、被告甲○○
    被告甲○○於八十八年三月二十六日，經技術員黃淑萍作純音聽力檢查，右耳五
    十八點七五分貝，左耳七十五分貝；右耳六十三點三三分貝，左耳八十點八三分
    貝；另輔以語言聽力檢查，右耳七十五點分貝，左耳九十點分貝，有聽力檢查圖
    可考（調查處筆錄之後及證十四），足見其確有聽力障礙，被告巳○○之診斷並
    無錯誤。再者，被告甲○○以省立基隆醫院八十八年四月十九日殘廢診斷證明書
    申請殘廢給付，經勞保局以該診斷書所載符合勞工保險條例第五十三條附表第三
    十三項第十級，核給二二０日計之二十一萬一千二百元之普通疾病殘廢給付；嗣
    因有人檢舉被告診斷不實，勞保局再請被告至長庚醫院基隆分院檢查，被告迄未
    檢查，勞保局乃認定原診斷不實，函請被告繳還該給付等情，卷附勞工保險局八
    十九年五月二十九日八九保給字第六０三四六二四號函說明之甚明（八十九年十
    月十三日訊問筆錄之後）。被告甲○○既有聽力障礙，複檢不過勞保局給付之過
    濾手段，不能以其未經複檢或複檢未過，即推定其並無聽力障礙，更推定被告巳
    ○○之診斷不實。
０、被告壬○○
    被告壬○○於八十八年二月二十六日，經技術員黃淑萍作純音聽力檢查，右耳六
    十一分貝，左耳七十分貝，另輔以語言聽力檢查，右耳六十分貝，左耳七十分貝
    ，再輔以腦幹反應檢查（ＡＢＲ），右耳七十分貝，左耳七十五分貝，有聽力檢
    查圖可考（證十七），足見其確有聽力障礙，被告巳○○之診斷並無錯誤。其次
    ，勞工保險局要其複診，其去長庚醫院基隆分院複診並未通過，業據被告壬○○
    自承屬實；然則，如前所述，其既敢於前往接受檢查，即表示心胸坦蕩，所辯確
    有聽力障礙屬實，自不能以其再檢查不符合規定，而反推其乃「詐聾」，甚至進
    而認為被告巳○○之檢查不實。
３、結論：就被告巳○○醫師而言，其依據前述聽力圖，依其專業判斷認定患者符合
    聽力障礙標準時，無論其檢查方式為純音聽力檢查或其他三種輔助檢查，無論其
    計算方式為四分法或六分法，均為醫師專業之裁量權，只須在一般容許範圍內，
    不能指其裁量為違法，既不能指其認定為圖利他人，更不能據而認定其製作診斷
    書為公務員登載不實之文書。其次，就被告癸○○而言，並無積極證據足以證明
    其為勞保掮客，而有勾串醫師以取得診斷證明之犯行。復次，就其他被告而言，
    彼等取得之殘障診斷書，係在親自接受檢查，由醫師專業判斷後所開立；被告僅
    知自己具有聽力障礙，惟是否合乎勞保給付標準，並不知悉，是其請託醫師放寬
    標準而開立證明書，乃人之常情，不能以其有請託之言詞，即率而推定其係明知
    不合規定而為請託。何況，醫生發給證明，應已確認其已達殘障標準，一般人如
    何能知自己是否合乎標準？在醫師為專業判斷而開立殘障診斷書後，被告持以申
    請勞保殘障給付，是為權利行為，不能認其申請為詐術之施用，而謂彼等有詐欺
    取財既遂或未遂之犯行，亦不能認為其申請為行使登載不實文書之行為，而謂其
    有行使登載不實文書之犯行。此外，復查無任何積極證據足以證明被告確有被訴
    之犯行，揆諸前述規定，不能證明被告犯罪，均應為其無罪之諭知。
六、據上論斷，應依刑事訴訟法第三百零一條第一項、第三百零六條而判決如主文。
本案經檢察官黃士元到庭執行職務。
中      華      民      國    九十      年      七      月    三十一    日
                                    台灣基隆地方法院刑事庭
                                        法  官  陳  志  祥
右正本證明與原本無異
如不服本判決，應於收受送達之後十日內，向本院提出上訴狀，敘述上訴之理由，上
訴於台灣高等法院，並應按他造當事人之人數附具繕本。
中      華      民    國    九十      年      八      月      十四    日
                                        書記官  陸  清  敏


司法院資訊處製作；財團法人民間司法改革基金會備份。
